臺北高等行政法院判決　　　　　　　　　　　　　　　九十年度訴字第四三八四號
　　　　　　　　　　　　　　　.
　　原　　　告　甲○○
　　訴訟代理人　丙○○
　　被　　　告　勞工保險局
　　代　表　人　廖碧英（局長）
　　訴訟代理人　乙○○
　　　　　　　　丁○○
右當事人間因勞保事件，原告不服行政院勞工委員會中華民國九十年四月十三日台八
十九勞訴字第０００三０五四號訴願決定，提起行政訴訟。本院判決如左：
　　主  文
原告之訴駁回。
訴訟費用由原告負擔。
　　事  實
一、事實概要：
  Ａ、原告之請求：（請求被告作成特定之行政處分）
    １、請求之時間：民國（下同）八十八年四月一日
    ２、提出請求之事實經過及其內容：
      ａ、原告於上述時間以其經財團法人長庚紀念醫院專科醫生診斷證明為塵肺症
          ，其肺功能「呈中等度阻塞及嚴重剩餘功能不足。日常生活氧氣濃度低下
          ，須氧氣治療。僅能從事輕便工作」，向被告申請勞工保險給付之殘廢給
          付。
      Ｂ、原告認為，依上述醫師診斷證明，原告之職災傷害，該當於勞工保險殘廢
          給付標準表第四十七項「胸腹部臟器遺存顯著障害，終身祇能從事輕便工
          作者」之身體障害狀態，應屬第七級殘障等級，給付標準為四四０日。
      Ｃ、另按勞工保險條例第五十四條第一項「被保險人因職業傷害或罹患職業病
          ，經治療終止後，如身體遺存障害適合殘廢給付標準表規定之項目，並經
          保險人自設或特約醫院診斷為永久殘廢者，依同表規定之殘廢等級及給付
          標準，增給百分之五十，一次請領殘廢補償費」，原告經專科醫師診斷為
          塵肺症，係因早年從事礦工工作多年所引起之職業病，依前述法律規定，
          被告應按原告之殘廢等級與給付標準，增給百分之五十，亦即以六六０日
          為給付標準。
  Ｂ、原告主張之請求權規範基礎：勞工保險條例第五十三條、第五十四條、第五十
      五條一、
        第五十三條  被保險人因普通傷害或罹患普通疾病，經治療終止後，如身體
                    遺存障害，適合殘廢給付標準表規定之項目，並經保險人自設
                    或特約醫院診斷為永久殘廢者，得按其平均月投保薪資，依同
                    表規定之殘廢等級及給付標準，一次請領殘廢補助費，殘廢給
                    付標準表如附表二。
                    被保險人領取普通傷病給付期滿，或其所患普通傷病經治療一
                    年以上尚未痊癒，如身體遺存障害，適合殘廢給付標準表規定
                    之項目，並經保險人自設或特約醫院診斷為永不能復原者，得
                    比照前項規定辦理。
          附表二（勞工保險殘廢給付標準表）
              胸腹部臟器障害欄、第四十七項
              胸腹部臟器遺存顯著障害，終身祇能從事輕便工作者。
              （殘障等級：第七級，付給標準：四四０日）
              胸腹部臟器障害欄附註二：
              胸腹部臟器障害等級之審定：胸腹部臟器機能遺存障害，須將症狀綜
              合衡量，永久喪失勞動能力與影響其日常生活活動或社會生活活動之
              狀況及需他人扶助之情形，比照精神、神經障害等級審定基本原則、
              綜合審定其等級。
              精神、神經障害欄  附註一、(五)：
              因中等度精神、神經障害，精神及身體之勞動能力較一般顯明低下者
              ：適用第七級。
        第五十四條  被保險人因職業傷害或罹患職業病，經治療終止後，如身體遺
                    存障害適合殘廢給付標準表規定之項目，並經保險人自設或特
                    約醫院診斷為永久殘廢者，依同表規定之殘廢等級及給付標準
                    ，增給百分之五十，一次請領殘廢補償費。
                    被保險人領取職業傷病給付期滿，尚未痊癒，如身體遺存障害
                    ，適合殘廢給付標準表規定之項目，並經保險人自設或特約醫
                    院診斷為永不能復原者，得比照前項規定辦理。
        第五十五條  殘廢給付依左列規定，審核辦理之：
                    一  被保險人身體遺存障害，適合被保險人標準表之任何一項
                        目時，按各該項目之殘廢等級給與之。
                    六  被保險人身體遺存障害，不適合殘廢給付標準表所定之各
                        項目時，得衡量其殘廢程度，比照同表所定之身體障害狀
                        態，定其殘廢等級。
  Ｃ、拒絕請求之行政處分：
    １、作成之機關：勞工保險局
    ２、作成之案號：受理號碼00000000號
    ３、作成之時間：八十八年六月二十三日
    ４、拒絕之內容：僅同意按勞工保險殘廢給付標準表五十二項第十二等級給付一
                    百五十日之殘廢給付。
    ５、拒絕之理由：（註：載於被告監理委員會於八十八年十二月十三日制作之
                          保監審字第四二一○號之審議勞工保險爭議事項審定書
                          內，因為原告上開處分不服，而依訴願先行程序，向被
                          告申請審議，故被告乃以書面為答覆）
      ａ、事實的認定上，認為原告請求權之基礎事實不存在：
          本件經被告審核原告提起、出具由財團法人長庚紀念醫院之診斷證明書及
          塵肺症診斷證明書，綜合判定符合「勞工保險塵肺症障害等級肺功能損失
          程度審定標準」之第五十二項第十二等級，且據被告專業醫師審查認，依
          原告胸部Ｘ光片及肺功能測試，判定原告所患為第三症度塵肺症，殘障等
          級屬「殘廢給付標準表」第五十二項第十二等級，付給標準為一百五十日
          ，乃依原告平均投保薪資新台幣﹙下同﹚二五、三三五元，給付金額為一
          二六、六七五元。
      ｂ、法令依據：
        I、勞工保險塵肺症審定準則（八十四年七月二十六日公布）
               一、塵肺症Ｘ光照像分型基準：
                  （依下表所列，區分為第一型至第四型）
                ┌────┬──────────────────────┐
                │ 型別   │                Ｘ光照相說明                │
                ├────┼──────────────────────┤
                │ 第一型 │在兩肺野有因塵肺發生之少數粒狀影或不整型陰影│
                │        │，且無大陰影者。                            │
                ├────┼──────────────────────┤
                │ 第二型 │在兩肺野有因塵肺發生之多數粒狀影或不整型陰影│
                │        │，且無大陰影者。                            │
                ├────┼──────────────────────┤
                │ 第三型 │在兩肺野有因塵肺發生之極多粒狀影或不整型陰影│
                │        │，且無大陰影者。                            │
                ├────┼──────────────────────┤
                │ 第四型 │證明有大陰影者。                            │
                └────┴──────────────────────┘
              二、塵肺症症度區分基準：（節錄）
                  （從事粉塵作業之被保險人，依其塵肺檢定檢查之結果，依左表
                  所列區分為第一症度至第四症度，依此區分，被審定為第二症度
                  以上者，為勞工保險職業病）。
                ┌────┬──────────────────────┐
                │ 症度   │           塵肺檢定檢查之結果               │
                ├────┼──────────────────────┤
                │第一症度│認為無塵肺所見者。                          │
                ├────┼──────────────────────┤
                │第二症度│Ｘ光照像為第一型，而無因塵肺引致之顯著肺功能│
                │        │障礙者。在兩肺野有因塵肺發生之多數粒狀影或不│
                │        │整型陰影                                    │
                ├────┼──────────────────────┤
                │第三症度│１．Ｘ光照像為第二型，而無因塵肺引致之顯著肺│
                │        │    功能障礙者。                            │
                │        │２．Ｘ光照像為第一型、第二型、第三型或第四型│
                │        │    （限於大陰影之大小在一側肺野三分之一以下│
                │        │    者），而無因塵肺引致之顯著肺功能障礙者。│
                ├────┼──────────────────────┤
                │第四症度│１．Ｘ光照像為第四型（大陰影之大小在一側肺野│
                │        │    三分之一以上者）。                      │
                │        │２．Ｘ光照像為第一型、第二型、第三型或第四型│
                │        │    （限於大陰影之大小在一側肺野三分之一以下│
                │        │    者），且有因塵肺引致之顯著肺功能障礙者。│
                └────┴──────────────────────┘
              三、勞工保險塵肺症之檢定，依左列各項檢查之施行審定之：
                I、Ｘ光攝影檢查 (全胸部直接或特殊攝影者) 。
                II、粉塵作業經歷調查。
                III、胸部臨床檢查。
                Ⅳ、結核精密檢查：
                  １、結核菌素反應檢查。
                  ２、喀痰檢查。
                  ３、紅血球沉降速度檢查。
                Ⅴ、心肺功能檢查：
                  １、測定最大換氣量之檢查。
                  ２、測定運動指數之檢查。
                  ３、檢查換氣功能之「類型」及測定換氣指數。
                Ⅵ、其他檢查：
                  １、血壓檢查。
                  ２、心電圖之檢查。
                  ３、測定動脈血氧飽和度之檢查。
        II、行政院勞工委員會八十八年五月七日台八十八勞保二字第０二０五０五
            號函「補充、增列勞工保險殘廢給付項目」（節錄）胸腹部臟器障害之
            附註三、「塵肺症」障害等級之審定：塵肺症障害，依附表二審定之原
            則，審定其等級。
        III、行政院勞工委員會八十八年八月四日八十八勞保三字第００三三二０九
            號函勞工保險塵肺症障害等級肺功能損失程度審定標準（節錄）
        ┌────────┬──────────────────────┐
        │  障害項目      │ ５２                                       │
        ├────────┼──────────────────────┤
        │  身體障害之狀態│ 胸腹部臟器遺存障害者                       │
        ├────────┼──────────────────────┤
        │  給付等級      │ 十二                                       │
        ├────────┼──────────────────────┤
        │  肺功能損失程度│ １０－２５％                               │
        ├────────┼──────────────────────┤
        │  附註：        │ ＦＶＣ：６０－７９％                       │
        │  塵肺症診斷第二│ ＦＥＶ１：６０－７９％                     │
        │  症度以上者，塵│ ＦＥＶ１／ＦＶＣ：６０－７４％             │
        │  肺症肺功能損失│ ＤＬＣＯ：６０－７９％                     │
        │  程度依下列標準│ ＶＯ２ｍａｘ：２０－２５ｍｌ／ｋｇ．ｍｉｎ │
        │  審定          │                                            │
        └────────┴──────────────────────┘
  Ｄ、拒絕之結果，侵犯到原告的公法上財產給付請求權。
二、兩造聲明：
　Ａ、原告聲明：
    １、求為判決撤銷原處分不利於原告之部分及審議決定、訴願決定。
    ２、被告應給付原告四十三萬零六百九十五元（利息部分之請求，原告在本院言
        詞辯論期日中表明捨棄）。
  Ｂ、被告聲明：求為判決駁回原告之訴。
三、兩造之爭點：
　Ａ、原告主張之理由：
    １、按「被保險人因職業傷害或罹患職業病，經治療終止後，如身體遺存障害，
        適合殘廢給付標準表規定之項目，並經保險人自設或特約醫院診斷為永久殘
        廢者，依同表規定之殘廢等級給付標準，增給百分之五十，一次請領殘廢補
        助費。被保險人領取職業傷病給付期滿，尚未痊癒，如身體遺存障害，適合
        殘廢給付標準表規定之項目，得比照前項規定辦理。」勞工保險條例第五十
        四條定有明文。又依勞工保險殘廢給付標準表「胸腹部臟器障害」附註二規
        定，胸腹部臟器障害等級之審定：胸腹部臟器機能遺存障害，須將症狀綜合
        衡量，永久喪失勞動能力與影響其日常生活活動或社會生活活動之狀況及需
        他人扶助之情形，比照精神、神經障害等級審定基本原則、綜合審定其等級
        。附註四規定，「塵肺症」障害等級之審定：塵肺症障害亦應按照前述「胸
        腹部臟器障害」等級審定之原則，審定其等級。其中「胸腹部臟器機能遺存
        顯著障害，終身祇能從事輕便工作者。」為第四十七項障害項目等七殘廢等
        級，參酌「精神、神經障害」附註一之五規定，因中等度精神、神經障害，
        精神及身體之勞動能力較一般顯明低下者：適用第七等級。
    ２、復依勞工保險職業病種類表第八類第一項職業病名稱為塵肺症，適用職業範
        圍：一、在粉塵作業場所工作之職業，因長期吸入粉塵，致肺臟發生纖維增
        殖性變化，以此變化為主體之疾病。二、粉塵作業場所係指從事該項作業之
        勞動者有罹患塵肺症之虞之工作及地點。三、合併症，係指與塵肺症合併之
        肺結核症，及其他隨塵肺症之進展，發現與塵肺有密切關係之疾病。又依行
        政院勞工委員會八十八年八月四日台八十八勞保三字第ΟΟ三三二Ο九號函
        補充「勞工保險塵肺症障害等級肺功能損失程度審定標準」附註規定，塵肺
        症診斷第二症度以上者，塵肺症肺功能損失程度依下列標準審定（具下列條
        件之一）：
      ａ、符合FVC:51-59%, FEV1:41-59%, FEV1/FVC:51-59%, DLCO:41-59%,
          VO2max:15-20ml/kg.min，按第四十七項第七等級給付。
      ｂ、符合FVC:41-50%, FEV1:31-40%, FEV1/FVC:41-50%，DLCO:31-40%，按第
　　　　　四十六項第三等級給付。
　　　ｃ、符合FVC:36-40%, FEV1:26-30%, FEV1/FVC:36-40%, DLCO:26-30%，按第
          四十五項第二等級給付。
      ｄ、符合FVC≦35%, FEV1≦25%, FEV1/FVC≦35%,DLCO≦25%，按第四十四項第
          一等級給付。
    ３、原告因長期曝露鐵灰粉塵作業環境中（參酌勞工保險職業病歷報告表）罹患
        慢性阻塞性肺病合併肺心症、氣喘、陳舊性肺結核、支氣管擴張症，於離職
        退保後，尚未領取勞保老年給付，申請職業病殘廢給付，據基隆長庚醫院於
        八十八年三月二十九日開具同日審定殘廢之殘廢診斷書及塵肺症診斷書、肺
        功能報告載略以：「肺部：肺功能呈中等度阻塞性及嚴重剩餘功能不足。
        (FEV1/FVC:41.5%,FEV1:22%)日常生活氧氣濃度低下，須氧氣治療，僅能從
        事輕便工作。塵肺症Ⅹ光照像為第一型，塵肺症症度為第四症度。」依前揭
        之規定，應是符合勞工保險殘廢給付標準表第四十七項規定為第七殘廢等級
        。又前開「勞工保險塵症障害等級肺障害等級肺功能損失程度審定標準」，
        係依勞工保險殘廢給付標準表「胸腹部臟器障害」各項目對被保險人喪失勞
        動能力，其日常生活或社會生活所受影響及其需他人扶助之情形訂出各項目
        對應之肺功能指數，而原告所附之肺功能檢查報告，其FVC:44%, FEV1:22,
        FEV1/FVC:41.5%, DLCO:27%，均符合前述審定標準所訂出各項目對應之肺功
        能指數，故按照胸腹部臟器障害審定之原則並就肺功能損失程度之臨床症狀
        觀之，原告所患殘廢程度應以勞工保險殘廢給付標準表第四十七項第七等級
        核給始為適法，被告機關所述符合殘廢給付第五十二項第十二等級，實有違
        誤。
  Ｂ、被告主張之理由：
    １、依勞工保險條例第五十四條規定：「被保險人因職業傷害或罹患職業病，經
        治療終止後，如身體遺存障害適合殘廢給付標準表規定之項目，並經保險人
        自設或特約醫院診斷為永久殘廢者，依同表規定之殘廢等級及給付標準，增
        給百分之五十，一次請領殘廢補償費。」又依勞工保險殘廢給付標準表之胸
        腹部臟器障害系列附註二規定，胸腹部臟器障害等級之審定：胸腹部臟器機
        能遺存障害，須將症狀綜合衡量，永久喪失勞動能力與影響其日常生活活動
        或社會生活活動之狀況及需他人扶助之情形，比照精神、神經障害等級審定
        基本原則，綜合審定其等級。附註四規定「塵肺症」障害等級之審定：塵肺
        症障害亦應按照前述「胸腹部臟器障害」等級審定之原則，審定其等級。其
        中「胸腹部臟器機能遺存顯著障害，終身衹能從事輕便工作者」係屬第四十
        七障害項目第七殘廢等級，給付四四○日，「胸腹部臟器遺存障害者」係屬
        第五十二障害項目第十二殘廢等級，給付一○○日。附註六規定：「胸腹部
        臟器遺存障害者」係指胸腹部遺存機能障害，致工作上確有明顯之阻害而由
        醫學上可予證明者。及同條例施行細則第八十條規定：「本條例第五十五條
        及勞工保險殘廢給付標準表未規定之事項，得由中央主管機關補充規定之。
        」。復依行政院勞工委員會八十八年五月七日台八八勞保二字第○二○五○
        五號函補充、增列勞工保險殘廢給付項目，附表二「勞工保險塵肺症障害等
        級肺功能損失程度審定標準」附註規定：「塵肺症診斷第二症度以上者，塵
        肺症肺功能損失程度依下列標準審定：符合FVC：六十─七十九%、FEV1：六
        十─七十九%、FEV1/ FVC：六十─七十四%、DLCO：六十─七十九%、VO2MAX
        ：二○─二五ML/KG、MIN，按勞工保險殘廢給付標準第五十二障害項目胸腹
        部臟器遺存障害者，給付第十二殘廢等級。．．．，」（附件一）。本件原
        告以其離職退保後罹患塵肺症申請職業病殘廢給付（附件二），並檢送財團
        法人長庚紀念醫院八十八年三月二十九日開具之殘廢診斷書、塵肺症診斷書
        〈附件三〉及其胸部ｘ光片為證，被告據以綜合審查，核定原告所患符合第
        五十二項第十二等級，乃按該等級加給百分之五十核發一五○日職業病殘廢
        給付，並無不合。原告不服申請審議，復經勞工保險監理委員會審定駁回（
        附件四），原告再提訴願亦經駁回在案（附件五）。
    ２、原告雖訴稱，其經醫師診斷之肺功能狀態，應符合殘廢給付標準表第四十七
        障害項目云云，惟據被告及勞工保險監理委員會專業醫師依原告所檢附資料
        審查均認，原告肺功能障礙係因陳舊性肺結核、支氣管擴張症及肺心症所致
        ，與塵肺症較無直接關係，綜合判定原告符合第五十二項第十二等級（附件
        四及附件六）。復依前開法令規定，塵肺症障害等級之審定，應按照「胸腹
        部臟器障害」等級審定之原則而審定，並須依各種檢查方式檢定。症度之區
        分基準，祗係塵肺症審定為職業病之基準，故規定被審定為第二症度以上者
        ，始為勞工保險職業病，其殘廢給付之等級及標準，仍須依上開綜合審定原
        則並就肺功能損失程度之臨床症狀而審定之。故雖同為塵肺症患者，惟因塵
        肺症分布密度、塵肺症度及心肺功能檢查結果等均不同，給付等級自有差異
        。
　　理  由
壹、程序方面：
      被告機關之代表人原為郭芳煜，嗣變更為廖碧英，此有被告提出之行政院勞工
    委員會九十年九月十一日台九十八勞人一字第００四四八七一號令在卷足稽，是
    其聲明承受訴訟，核無不合。
貳、實體部分：
  一、本院認為兩造當事人關於離職退保後職業災害殘廢給付之爭議，應可集中於以
      下二項主要爭點，茲將本院之判斷說明如下：
    Ａ、被告核定離職退保後職業災害殘廢給付是否為行政處分
      １、勞工保險給付之對象與時點：
        ａ、依據勞工保險條例第六條第一項規定：「年滿十五歲以上，六十歲以下
            之左列勞工，應以其雇主或所屬團體或所屬機構為投保單位，全部參加
            勞工保險為被保險人」，是以可知勞工保險給付對象以受雇於投保單位
            之勞工為原則。如勞工退休後，與雇主脫離僱傭關係，並不領工資，則
            不得申領勞保給付。
        ｂ、又依據勞工保險條例第十九條第一項之規定：「被保險人或其受益人，
            於保險效力開始後，停止前發生保險事故者，得依本條例規定，請領保
            險給付」，保險事故於勞工保險生效期間發生始得申請保險給付。本案
            系爭之職業病殘廢給付保險事故之日，依勞工保險條例第五十四條規定
            ，係被保險人治療終止審定成殘或領取職業傷病給付期滿，經診斷為永
            久不能復原之日。
        ｃ、本件原告已自礦工職務退休，且其審定成殘之日期均在其退保之後，揆
            諸上揭勞工保險條例第六、第十九條第一項及第五十四條之規定，原屬
            退保後之事故，不得請領保險給付。
      ２、被告對於被保險人申領殘廢給付之審核為行政處分
        ａ、被告對於被保險人申領殘廢給付之審核是否為行政處分涉及原告應採用
            何種訴訟類型，以及訴訟要件是否合致等問題，因此有必要於檢討其他
            爭點前予以審究。
        ｂ、本院認為申領殘廢給付之核定性質為行政處分，理由如左：
          I、行政處分之意義
                按訴願法第三條第一項的規定：「行政處分，係指中央或地方機關
              就公法上具體事件所為之決定或其他公權力措施而對外直接發生法律
              效果之單方行政行為」（行政程序法第九十二條第一項參照），因此
              行政處分之功能，係直接對人民指出所欲發生之法律效果，在當事人
              間產生拘束力，並且因該行政機關之意思表示，擴充、限制或終局確
              認處分機關外部之自然人或法人公法上的權利義務關係。
          II、勞保給付之核定構成行政處分
            (1)區分公私法之標準，向為行政法實務及學術不斷深究之議題，目前支
              配性之理論係由高權行為說與修正主體說（又稱特別法說）的觀點予
              以綜合判斷，亦即觀察行政法律關係當事人間具有「上下隸屬」或「
              支配服從」的關係，且該法律關係之成立必須以公權力主體為一方當
              事人，一般私人不能為之，此際即可將該法律關係及其所依據之法令
              定性為公法。
            (2)按勞工保險條例第六條定有「勞工應‧‧‧全部參加勞工保險為被保
              險人」之規定，第十條第一項規定投保單位「應為其所屬員工辦理投
              保手續‧‧‧」，同條第三項亦賦予保險人（主管機關）查核「投保
              單位勞工人數、工作情況及薪資」及查對「員工或會員名冊、出勤工
              作紀錄及薪資帳冊」之權限，第七十一、七十二條且規定勞工或投保
              單位未依法加入勞保或辦理勞保手續之行政處罰，勞工發生保險事故
              （同條例第二條參照），必須向保險人請領（同條例第十九條參照）
              ，經後者審核後始予給付（同條例五十五條參照），在在顯示勞工保
              險係具有強制性的保險制度，被保險人（勞工）與保險人（主管機關
              ）間之關係亦非平行對等而屬「權力服從」關係，故勞工保險條例應
              為公法，而依據該條例所核發之勞工保險給付亦為公法性質之給付，
              學理上稱此類具強制性之給付行政為「單純高權行政」。就此可參見
              行政法院（現已改制為最高行政法院）五十五年度判字第二二八號判
              例見解。
            (3)行政法院五十五年度判字第二二八號
              要旨：勞工保險，旨在保障勞工生活，促進社會安全，此在勞工保險
                    條例第一條及臺灣省勞工保險辦法第一條規甚明。而被保險之
                    勞工為強制保險，其保險費除由被保險人勞工負擔小部分外，
                    其餘係由僱主及政府負擔。此外關於保險範圍，保險給付等，
                    散見上開條例及辦法各條文者，均係硬性規定，一律辦理。而
                    依上開條例暨同條例施行細則及上開辦法暨同辦法實施細則有
                    關規章之規定，勞資雙方及承辦保險機關如就勞工保險事項發
                    生爭執，有其特定之審議程序及特設之審議機關。是勞工保險
                    性質上顯係公法關係，與普通商業保險為私法上之契約關係有
                    別。不問被告官署（臺灣省勞工保險監理委員會）係由何種人
                    員組成，其依上開法令執行職務而有權為決定並表示其意思於
                    外部，要不能不認其為行政官署，而其依照規定程序所為之審
                    定，自應認為行政處分。人民對之如有不服，自可依訴願程序
                    請求救濟。
      ３、勞工保險關係並非公法契約關係
        ａ、確定勞工保險給付之公法性質後，仍應檢討勞工保險關係是否為公法契
            約（行政契約）關係，因為如屬公法契約關係，則關於勞工保險給付之
            爭議，自應循「一般給付之訴」之程序主張（行政訴訟法第八條第一項
            後段），而非循「課以義務之訴」程序（行政訴訟法第五條）。
        ｂ、按行政契約依當事人地位是否平等，可區分為「對等性行政契約」（即
            契約二造均為行政主體）及「從屬性行政契約」（即其約二造一方為私
            人，一方為行政主體），而縱為「從屬性行政契約」，人民亦有加入契
            約與否之自主決定權（公費醫學生服務義務協議可為代表）。
        ｃ、惟勞保制度係具強制性保險制度、為「權力服從」性質之公法關係，已
            如前述，被保險人並無選擇加入或不加入之餘地，而故與契約「締結自
            由」之本質相違。
        ｄ、又勞工保險給付之申領性質亦不同於公法契約給付之請求，蓋依公法契
            約請求契約給付內容時，債務人應給付之內容已於契約中確定，而無需
            行政機關另以意思表示（行政處分）予以確認或形成。如前所述，勞保
            給付需經被保險人或受益人申請，並經被告機關審核後始予給付，是以
            被保險人並非依據給付內容已確定之「勞保契約」請求，而必須經被告
            機關認定事實、適用相關法令以決定個案之給付數額，亦即運用公權力
            確認被保險人與國家之間關於勞保給付之權利義務關係，故被告機關就
            此所為之決定屬於行政處分，應屬無疑。
      ４、綜上所述，勞保給付之核定屬於行政處分，則按原告聲明，其循課以義務
          訴訟主張被告原核定殘廢給付違法，並要求本院命被告機關重為特定內容
          之行政處分（參前述原告之聲明），依行政訴訟法第五條第二項，訴訟要
          件並無欠缺，本院應為實體審理。
    Ｂ、事實認定有無違法
      １、就此原告方面主張：
        ａ、原告因長期曝露鐵灰粉塵作業環境中罹患慢性阻塞性肺病合併肺心症等
            病症，據基隆長庚醫院於八十八年三月二十九日開具同日審定殘廢之殘
            廢診斷書及塵肺症診斷書、肺功能報告載略以：「肺部：肺功能呈中等
            度阻塞性及嚴重剩餘功能不足。(FEV1/FVC:41.5%,FEV1:22%)日常生活
            氧氣濃度低下，須氧氣治療，僅能從事輕便工作。塵肺症Ⅹ光照像為第
            一型，塵肺症症度為第四症度。」原告病狀應是符合勞工保險殘廢給付
            標準表第四十七項規定為第七殘廢等級。
        ｂ、又前開「勞工保險塵症障害等級肺障害等級肺功能損失程度審定標準」
            ，係依勞工保險殘廢給付標準表「胸腹部臟器障害」各項目對被保險人
            喪失勞動能力，其日常生活或社會生活所受影響及其需他人扶助之情形
            訂出各項目對應之肺功能指數，而原告所附之肺功能檢查報告，其
            FVC:44%, FEV1:22, FEV1/FVC:41.5%, DLCO:27%，均符合前述審定標準
            所訂出各項目對應之肺功能指數，故按照胸腹部臟器障害審定之原則並
            就肺功能損失程度之臨床症狀觀之，原告所患殘廢程度應以勞工保險殘
            廢給付標準表第四十七項第七等級核給始為適法，被告機關所述符合殘
            廢給付第五十二項第十二等級，實有違誤。
      ２、被告方面之主張：
        ａ、依行政院勞工委員會八十八年五月七日台八八勞保二字第○二○五○五
            號函補充、增列勞工保險殘廢給付項目，附表二「勞工保險塵肺症障害
            等級肺功能損失程度審定標準」附註規定：「塵肺症診斷第二症度以上
            者，塵肺症肺功能損失程度依下列標準審定：符合FVC：六十─七十九%
            、FEV1 ：六十─七十九%、FEV1/ FVC：六十─七十四%、DLCO：六十─
            七十九%、VO2MAX：二○─二五ML/KG、MIN，按勞工保險殘廢給付標準
            第五十二障害項目胸腹部臟器遺存障害者，給付第十二殘廢等級。
        ｂ、本件原告以其離職退保後罹患塵肺症申請職業病殘廢給付，並檢送財團
            法人長庚紀念醫院八十八年三月二十九日開具之殘廢診斷書、塵肺症診
            斷書及其胸部ｘ光片，被告據以綜合審查，核定原告所患符合第五十二
            項第十二等級，乃按該等級加給百分之五十核發一五○日職業病殘廢給
            付，並無不合。
      ３、本院之判斷：
        ａ、被告審定被保險人所罹患塵肺症之殘廢等級時，係依據勞工保險條例第
            五十三條附表「勞工保險殘廢給付標準表」之「胸腹部臟器障害」欄附
            註二規定，「胸腹部臟器機能遺存障害，須將症狀綜合衡量，永久喪失
            勞動能力與影響其日常生活活動或社會生活活動之狀況及需他人扶助之
            情形，比照精神、神經障害等級審定基本原則、綜合審定其等級」，是
            以雖同為塵肺症患者，但因塵肺症分布密度、塵肺症度及心肺功能檢查
            結果等均不同，給付等級自有差異，而可分依其障害狀態分為第四十四
            、四十五、四十六、四十七、五十二等五類不同之障害項目。
        ｂ、惟上述勞工保險條例「勞工保險殘廢給付標準表」中關於「身體障害之
            狀態」之敘述，如：「極度障害」、「顯著障害」等，皆相當概略抽象
            ，而不易於具體案件中標準一貫的適用，因此勞保業務之上級機關（即
            行政院勞工委員會）為使不同時間、不同承辦機關或人員適用上開不確
            定法律概念之見解得以一致，並避免主觀好惡情感之影響，故參考醫學
            上認定肺功能之數據，使有權機關得以更精準適用上開概念，發布該「
            勞工保險塵肺症障害等級肺功能損失程度審定標準」作為審定塵肺症障
            害等級之原則（參見前述行政院勞工委員會八十八年五月七日台八十八
            勞保二字第○二○五○五號函「補充、增列勞工保險殘廢給付項目」胸
            腹部臟器障害之附註三），以提升法規範之明確性與安定性。職此，該
            「勞工保險塵肺症障害等級肺功能損失程度審定標準」該當於「上級機
            關對下級機關，依其權限或職權為規範機關內部秩序及運作」（於本案
            係統一法令解釋與適用）所為之一般抽象規定，其屬於行政規則（精確
            言之為行政程序法第一百五十九條第二項第二款之「解釋性行政規則」
            ）。
        ｃ、又「勞工保險塵肺症障害等級肺功能損失程度審定標準」之附註欄中用
            以認定塵肺症肺功能損失程度之醫學數據，由於涉及醫學上專業知識，
            基於權利分立原則以及尊重行政權於高度專業性領域具有之「判斷餘地
            」，本院就此應為形式外觀上與邏輯關連意義之審查，不介入實質數據
            正確與否之判斷。是以從形式上觀之，「勞工保險塵肺症障害等級肺功
            能損失程度審定標準」中註１﹑至註４﹑對ＦＥＶ１等醫學數據名稱之
            說明，系爭標準採以認定肺功能之數據皆與肺功能直接相關，且為適用
            前述「勞工保險塵肺症審定準則」認定塵肺症障害等級時，應由申請人
            提供或可由被告安排複檢以獲得之醫學數據（參該準則三、(五)心肺功能
            檢查：１、測定最大換氣量之檢查。２、測定運動指數之檢查。３、檢
            查換氣功能之「類型」及測定換氣指數）。如再就各障害項目之肺功能
            數據觀察，各項數據由高至低之區間劃分與「身體障害之狀態」由輕微
            至嚴重之描述間亦具有比例性的合理關連，加以諸此數據係參考美國醫
            學會、美國胸腔醫學會肺部障害分類及我國內政部殘障鑑定手冊而訂，
            非憑空杜撰所得，故以此認定肺功能損失程度，應屬合理。
        ｄ、依原告所附之肺功能檢查報告顯示，其肺功能指數分別為FVC:44%,
            FEV1:22%, FEV1/FVC:41.5%, DLCO:27%，而「勞工保險塵肺症障害等級
            肺功能損失程度審定標準」就第四十七障害項目（給付第七殘廢等級）
            之附註規定為：「塵肺症診斷第二症度以上者，符合FVC：五十─五十
            九%、FEV1：四十─五十九%、FEV1/ FVC：五十一─五十九%、DLCO：四
            十一─五十九%、VO2MAX：一五─二○ML/KG、MIN」，二者數據比較結
            果即足以顯示原告肺功能指數並不合致於第四十七障害項目之數據，故
            原告請求被告依據勞工保險殘廢給付標準表第四十七項第七等級核給，
            並無理由。
  二、綜上所述，本件原告依法不得按殘廢給付標準表「胸腹部臟器障害」系列第四
      十七障害項目第七殘廢等級請領殘廢給付，原處分依殘廢給付標準表「胸腹部
      臟器障害」系列駁回原告請求，並無不合，審議審定及訴願決定予以維持亦無
      違誤，原告訴請一併撤銷，並請求被告機關為以上之審定處分，且併行提起給
      付之訴，於法無據，應予駁回。
據上論結，本件原告之訴為無理由，爰依行政訴訟法第九十八條第三項前段，判決如
主文。
中　　華　　民　　國　　　九十一　　年　　　一　　　　月　　三十一　　　日
                                  臺北高等行政法院  第五庭
                                            審判長  法  官　姜素娥
      　　　　　　　　　　　　　　　　　　　　      法　官　林文舟
      　　　　　　　　　　　　　　　　　　　　      法　官　帥嘉寶
右為正本係照原本作成。
如不服本判決，應於送達後二十日內，向本院提出上訴狀並表明上訴理由，如於本判
決宣示後送達前提起上訴者，應於判決送達後二十日內補提上訴理由書（須按他造人
數附繕本）。
中　　華　　民　　國　　　九十一　　年　　　一　　　　月　　三十一　　　日
                                                    書記官  林麗美
